ACORDAO-COMPLETO-2470928

ACÓRDÃO 10230/2021 ATA 26/2021 - PRIMEIRA CÂMARA

VISTOS, relatados e discutidos estes autos de tomada de contas especial instaurada pela Financiadora de Estudos e Projetos (Finep) em desfavor do Instituto de Gestão Tecnológica Farmacêutica - IGTF, de Eduardo Gonçalves e de Verbena Medeiros Brito, em razão de irregularidades identificadas na execução do Convênio 01.04.1035.00, que teve por objeto a execução do Projeto "Qualidade na Cadeia de Fármacos e Medicamentos".
ACORDAM os Ministros do Tribunal de Contas da União, reunidos em sessão da 1ª Câmara, ante as razões expostas pelo relator, e com fundamento nos arts. 1º, inciso I, 12, § 3º, 16, inciso III, alíneas "b" e "c" e §§ 2º e 3º, 19, caput, 23, inciso III, 26, 28, inciso II, e 57 da Lei 8.443/1992, em:
9.1. considerar o Instituto de Gestão Tecnológica Farmacêutica revel para todos os efeitos, dando-se prosseguimento ao processo;
9.2. julgar irregulares as contas de Eduardo Gonçalves, Verbena Medeiros Brito e do Instituto de Gestão Tecnológica Farmacêutica, condenando-os, solidariamente, ao recolhimento aos cofres do Fundo Nacional de Desenvolvimento Científico e Tecnológico da quantia de R$ 519.935,00 (quinhentos e dezenove mil, novecentos e trinta e cinco reais) , atualizada monetariamente e acrescida de juros de mora, calculados a partir de 29/12/2004 até a data do recolhimento, na forma prevista na legislação em vigor;
9.3. aplicar a Eduardo Gonçalves, Verbena Medeiros Brito e ao Instituto de Gestão Tecnológica Farmacêutica, individualmente, multas de R$ 50.000,00 (cinquenta mil reais) , a serem recolhidas aos cofres do Tesouro Nacional, com atualização monetária calculada da data deste acórdão até a data do pagamento, se este for efetuado após o vencimento do prazo abaixo estipulado;
9.4. fixar o prazo de 15 (quinze) dias, a contar das notificações, para comprovação, perante o Tribunal, do recolhimento das dívidas acima imputadas;
9.5. autorizar a cobrança judicial das dívidas, caso não atendidas as notificações;
9.6. autorizar, caso requerido e se o processo não tiver sido remetido para cobrança judicial, o parcelamento das dívidas em até 36 (trinta e seis) parcelas mensais e consecutivas;
9.7. fixar o vencimento da primeira parcela em quinze dias, a contar do recebimento da notificação, e os das demais a cada 30 dias, devendo incidir sobre cada valor mensal os correspondentes acréscimos legais, na forma prevista na legislação em vigor;
9.8. alertar aos responsáveis que, em caso de parcelamento da dívida, a falta de pagamento de qualquer parcela importará no vencimento antecipado do saldo devedor;
9.9. encaminhar cópia desta decisão aos responsáveis, à Finep e ao Procurador-Chefe da Procuradoria da República no Estado de Goiás, com a informação de que o inteiro teor deste acórdão e do relatório e do voto que o fundamentam está disponível no endereço eletrônico www.tcu.gov.br/acordaos.

Tomada de Contas Especial instaurada pela Financiadora de Estudos e Projetos (Finep), em razão da impugnação total das despesas realizadas no Convênio 01.04.1035.00, celebrado com o Instituto de Gestão Tecnológica Farmacêutica - IGTF, tendo por objeto "Qualidade na cadeia de fármacos e medicamentos".

Primeira Câmara

3. Responsáveis: Eduardo Gonçalves (XXX.355.146-XX); Instituto de Gestão Tecnológica Farmacêutica - IGTF (04.527.054/0001-60); Verbena Medeiros Brito (XXX.408.361-XX)

13.1. Ministros presentes: Walton Alencar Rodrigues (Presidente), Benjamin Zymler, Vital do Rêgo e Jorge Oliveira (Relator).
13.2. Ministros-Substitutos presentes: Augusto Sherman Cavalcanti e Weder de Oliveira.

JORGE OLIVEIRA

Adoto como relatório a instrução da SecexTCE, com a qual manifestou concordância o Ministério Público junto ao TCU:
"INTRODUÇÃO
Cuidam os autos de tomada de contas especial instaurada pela Financiadora de Estudos e Projetos - FINEP, em desfavor do Instituto de Gestão Tecnológica Farmacêutica - IGTF (CNPJ 04.527054/0001-60) , do Sr. Eduardo Gonçalves (CPF XXX.355.146-XX) e da Sra. Verbena Medeiros Brito (CPF XXX.408.361-XX) , em razão de irregularidades identificadas na execução do Convênio 01.04.1035.00, que teve por objeto a execução do Projeto 'Qualidade na Cadeia de Fármacos e Medicamentos' (peça 2, p. 41-52) .
O Sr. Eduardo Gonçalves (CPF XXX.355.146-XX) , identificado como Diretor Executivo e Coordenador do Projeto, e a Sra. Verbena Medeiros Brito (CPF XXX.408.361-XX) , identificada como Ordenadora de Despesas do IGTF, ao longo da vigência do Convênio 01.04.1035.00, foram arrolados como responsáveis solidários junto com o Instituto de Gestão Tecnológica Farmacêutica  IGTF, conforme entendimento firmado na Súmula TCU 286, que estabeleceu a regra de que a pessoa jurídica de direito privado destinatária de transferências voluntárias de recursos federais feitas com vistas à consecução de uma finalidade pública responde solidariamente com seus administradores pelos danos causados ao erário na aplicação desses recursos.
HISTÓRICO
Para a execução do Convênio 01.04.1035.00, estava prevista a importância total de R$ 799.935,00, sendo R$ 519.935,00 oriundos do Fundo Nacional de Desenvolvimento Científico e Tecnológico  FNDCT, e R$ 280.000,00 oriundos da Secretaria de Estado de Ciência e Tecnologia de Goiás - SECTEC/GO, interveniente e co-financiadora do ajuste, conforme Cláusulas V.1 e V.2, do Termo de Convênio (peça 2, p. 42) , liberado integralmente mediante a ordem bancária 2004OB903759, de 29/12/2004 (peça 2, p. 396) . Não há, nos autos, extrato da conta específica do ajuste que permitisse identificar a data de crédito dos recursos descentralizados.
Constituem o fundamento para a instauração da presente Tomada de Contas Especial, conforme apontado no Formulário para Proposta de TCE 59/2017 (peça 2, p. 293-306) , a impugnação parcial de despesas, a ausência de comprovação da devolução do saldo do convênio, a ausência de extratos bancários e irregularidades na documentação exigida para a prestação de contas do Convênio 01.04.1035.00.
Diante do não saneamento das irregularidades apontadas e da não devolução dos recursos devidos, instaurou-se a Tomada de Contas Especial. No Relatório do Tomador de Contas TCE 8/2018 (peça 2, p. 396-410) , concluiu-se que o prejuízo importaria no valor total dos recursos repassados (R$ 519.935,00) , com data de ocorrência em 29/12/2004, imputando-se a responsabilidade ao Instituto de Gestão Tecnológica Farmacêutica - IGTF (CNPJ 04.527054/0001-60) , ao Sr. Eduardo Gonçalves (CPF 457.355.14687) e à Sra. Verbena Medeiros Brito (CPF XXX.408.361-XX) , em razão das irregularidades apuradas.
Considerando o longo prazo de mais de 12 anos que decorreu desde a realização das despesas impugnadas, o que dificultaria a devida caracterização das supostas irregularidades questionadas, entendeu-se pertinente adotar, como irregularidade a ser apurada na presente tomada de contas especial, a incompletude do Relatório Técnico Final apresentado pelo IGTF, que não permitiu comprovar o cumprimento do objeto e dos objetivos previstos no Convênio 01.04.1035.00, o que enseja a impugnação total dos recursos repassados.
Assim, como se observa das instruções precedentes, dado os 12 anos decorridos dos fatos, a irregularidade persistente foi a incompletude do Relatório Técnico Final apresentado pelo IGTF, que não permitiu comprovar o cumprimento do objeto e dos objetivos previstos no Convênio 01.04.1035.00, o que enseja a impugnação total dos recursos repassados. 
Com isso, a partir dos elementos constantes dos autos, foi possível verificar que os recursos descentralizados, no âmbito do Convênio 01.04.1035.00, deveriam ser integralmente gastos pelo Sr. Eduardo Gonçalves e pela Sra. Verbena Medeiros Brito, e estes não tomaram as medidas necessárias para a comprovação do regular uso dos valores públicos, sendo, portanto, os responsáveis pelo prejuízo apurado nesta Tomada de Contas Especial. 
No exame técnico realizado no âmbito da instrução à peça 59, observou-se dificuldade nas tentativas de citação do Instituto de Gestão Tecnológica Farmacêutica, porquanto foram enviados vários ofícios citatórios para endereços múltiplos. Os endereços da 'Av. Minas Gerais' e da 'Av. Bandeirante Sul' retornaram os ARs como 'desconhecido' (peças 44 e 49) . O endereço da 'Rua V.P. R3' tiveram as tentativas de entrega retornadas de maneira contraditória. Uma com entrega a pessoa não adequadamente identificada (peça 40) e outra com a designação de mudou-se (peça 18) . De outra, duas tentativas de entrega na 'Av. Furtado Menezes' foram devolvidas com a designação de 'ausente' (peças 37 e 43) .  
Diante das duas últimas informações, para se evitar eventual alegação de nulidade, foi proposta a renovação da citação para o endereço (Av. Furtado Menezes - peças 37 e 43) onde foi consignado pelos Correios e Telégrafos a designação de 'ausente', porquanto dá a noção de ali efetivamente existir o referido instituto, bem como nova citação no endereço da Rua V.P. R3 (peças 18 e 40) , tendo em conta a contradição existente nas duas tentativas. 
Por outro lado, os outros dois responsáveis apresentaram suas alegações de defesa. Foi abordado que o Sr. Eduardo Gonçalves, citado na qualidade de Diretor Executivo, alegou (peça 55) figurar apenas como membro de Conselho, atraindo para os autos a discussão acerca da responsabilidade de conselheiros. Ademais, lançou toda a responsabilidade para a Diretora Executiva (ordenadora de despesas) , cargo ocupado por Verbena Brito (peça 47, p. 7) . 
Assim, foi proposta a renovação da citação do Instituto de Gestão Tecnológica Farmacêutica, nos termos da instrução de peça 6, para o endereço (Av. Furtado Menezes - peças 37 e 43) onde foi consignado pelos Correios e Telégrafos a designação de 'ausente', porquanto dá a noção de ali efetivamente existir o referido instituto, bem como nova citação no endereço da Rua V.P. R3 (peças 18 e 40) , tendo em conta a contradição existente nas duas tentativas, de modo a dirimi-la. Após manifestação favorável por parte da Subunidade e Unidade (peças 60-61) , foram enviados vários ofícios, conforme demonstrado no despacho de conclusão das comunicações processuais (peça 73) , restando assim concluído quanto à efetiva realização da citação: 
	Natureza
	Ofício
	Data
	Peça
	Destinatário
	Origem
	Data ciência ou motivo devolução
	Peça ciência
	Peça resposta

	Citação
	1998/18
	10/10/18
	12
	Verbena Brito
	Sistemas Corp TCU
	17/10/18
	17
	47

	Citação
	2955/18
	4/12/18
	29
	Eduardo Gonçalves
	Sistemas Corp TCU
	10/12/18
	41
	55, 56, 57, 58

	Citação
	2956/18
	4/12/18
	28
	Eduardo Gonçalves
	Sistemas Corp TCU
	10/12/18
	42
	55, 56, 57, 58

	Citação 
	2950/18
	4/12/18
	34
	Inst. Gestão Tecn. Farmacêutica - IGTF
	Sistemas Corp TCU
	10/12/18
	39
	Não houve 

	Citação 
	2951/18
	4/12/18
	33
	Inst. Gestão Tecn. Farmacêutica - IGTF
	Sistemas Corp TCU
	10/12/18
	40
	Não houve

	Citação
	3446/19
	14/6/19
	71
	Inst. Gestão Tecn. Farmacêutica - IGTF
	Sistemas Corp TCU
	19/6/19
	72
	Não houve

Conforme consta acima, o Instituto de Gestão Tecnológica Farmacêutica - IGTF não apresentou sua resposta, sendo considerado revel para todos os efeitos processuais. 
DA ANÁLISE DOS PRESSUPOSTOS DE PROCEDIBILIDADE DA IN/TCU 71/2012
14.	Como já analisado no âmbito da instrução à peça 6, em relação à principal irregularidade identificada no processo (apresentação de Relatório Técnico Final incompleto) , verificou-se que não houve o transcurso de mais de dez anos desde o fato gerador sem que tenha havido a notificação do responsável pela autoridade administrativa federal competente (art. 6º, inciso II, c/c art. 19, da IN/TCU 71/2012, modificada pela IN/TCU 76/2016) , conforme demonstrado na tabela à peça 6, p. 2. 
15.	Verificou-se também que o valor original histórico do débito é superior a R$ 100.000,00 (peça 2, p. 425) , na forma estabelecida conforme os arts. 6º, inciso I, e 19, da IN/TCU 71/2012, modificada pela IN/TCU 76/2016, estando a tomada de contas especial devidamente constituída e em condição de ser instruída.
16.	Por oportuno, registra-se que, em atendimento ao item 9.4, do Acórdão 1772/2017-TCU-Plenário (Relator Ministro-Substituto Augusto Sherman Cavalcanti) , foi efetuada pesquisa no sistema processual do TCU, tendo sido encontrados os seguintes resultados: 
16.1	Sr. Eduardo Gonçalves, TC Processo 033.869/2018-9, em aberto. 
16.2	Sra. Verbena Brito, TC Processo 033.869/2018-9, em aberto. 
16.3	Instituto de Gestão Tecnológica Farmacêutica - IGTF, TC Processo 033.869/2018-9, em aberto. 
EXAME TÉCNICO
Da validade das notificações
17.	Preliminarmente, cumpre tecer breves considerações sobre a forma como são realizadas as comunicações processuais no TCU. A esse respeito, destacam-se o art. 179, do Regimento Interno do TCU (Resolução 155, de 4/12/2002) , e o art. 4º, inciso III, § 1º, da Resolução TCU 170, de 30 de junho de 2004, in verbis:
Art. 179. A citação, a audiência ou a notificação, bem como a comunicação de diligência, far-se-ão: 
I - mediante ciência da parte, efetivada por servidor designado, por meio eletrônico, fac-símile, telegrama ou qualquer outra forma, desde que fique confirmada inequivocamente a entrega da comunicação ao destinatário; 
II - mediante carta registrada, com aviso de recebimento que comprove a entrega no endereço do destinatário; 
III - por edital publicado no Diário Oficial da União, quando o seu destinatário não for localizado (...) 
Art. 3º As comunicações serão dirigidas ao responsável, ou ao interessado, ou ao dirigente de órgão ou entidade, ou ao representante legal ou ao procurador constituído nos autos, com poderes expressos no mandato para esse fim, por meio de: 
I - correio eletrônico, fac-símile ou telegrama; 
II - servidor designado; 
III - carta registrada, com aviso de recebimento; 
IV - edital publicado no Diário Oficial da União, quando o seu destinatário não for localizado, nas hipóteses em que seja necessário o exercício de defesa'. 
Art. 4º. Consideram-se entregues as comunicações: 
I - efetivadas conforme disposto nos incisos I e II do artigo anterior, mediante confirmação da ciência do destinatário; 
II - realizadas na forma prevista no inciso III do artigo anterior, com o retorno do aviso de recebimento, entregue comprovadamente no endereço do destinatário; 
III - na data de publicação do edital no Diário Oficial da União, quando realizadas na forma prevista no inciso IV do artigo anterior. § 1º O endereço do destinatário deverá ser previamente confirmado mediante consulta aos sistemas disponíveis ao Tribunal ou a outros meios de informação, a qual deverá ser juntada ao respectivo processo. (...) 
18.	Bem se vê, portanto, a validade das citações via postal, cujos avisos de recebimento, nesses casos, foram entregues nos endereços encontrados nas bases de dados, conforme quadro transcrito no item 12 da presente instrução. 
Alegações de defesa apresentadas pelo Sr. Eduardo Gonçalves (peças 55 a 58) 
Das preliminares
19.	Inicialmente o procurador do responsável alega que nunca foi da sua incumbência a execução individual do projeto estipulado no convênio, nem tampouco a prestação de contas. Defende que o próprio contrato do convênio e nota de empenho acostados seriam provas suficientes de que o executor do projeto é o Instituto de Gestão Tecnológica Farmacêutica (IGTF) - peça 55, p. 3. 
20.	Menciona que, de acordo com o Estatuto do Instituto, o mesmo dispunha de uma diretoria colegiada, ou seja, de um Conselho Gestor, composto por treze membros, responsáveis pela administração superior e soberana, onde as decisões eram adotadas de maneira uniforme e lavrada em ata (art. 17 do Estatuto) - peça 55, p. 3. 
21.	O procurador alega que o responsável era apenas o Presidente do Conselho Gestor, nos termos do art. 20 do Estatuto, mas não o Presidente ou Diretor do Instituto. Afirma, ainda, que Eduardo Gonçalves não teria assumido individualmente, tão pouco teria sido signatário, fiador ou avalista do convênio por si, do ponto de vista obrigacional, pelo contrário, a decisão teria sido adotada por todos os membros, coletivamente. Defende que o referido Instituto era administrado pelo Conselho Gestor, e não individualmente pelo seu Presidente (peça 55, p. 3) . 
22.	Menciona que dentre as competências expressas do Conselho Gestor, estipuladas pelo próprio Estatuto da organização, estariam a de autorizar a contratação de empréstimos, financiamento e prestação de garantias perante instituição pública ou privada (art. 21, X do Estatuto IGTF) , bem como a de aprovar a prestação de contas elaborada pelo Diretor Executivo (art. 21, VIII do Estatuto IGTF) . Destaca que a contratação da Finep foi deliberada internamente por todos os membros do Conselho Gestor, conforme prevê o Estatuto (peça 55, p. 3) .
23.	Diante disso, defende que a decisão para a tomada de recursos junto à Finep foi tratada coletivamente pelo Conselho Gestor do IGTF, não sendo ele, como Presidente do Conselho, responsável pelo suposto dano ao erário. Faz menção, inclusive, à IP-OPE-020/16 da CPTCE, item 2.2, que trata dos pressupostos para a instauração e validade da TCE, que estabelece que se faça presente cumulativamente, dentre outros, a identificação da pessoa física ou jurídica às quais possa ser imputada a responsabilidade pelo dano ao erário, por terem dado causa ou concorrerem para o dano. Alega que o responsável foi apenas um dos conselheiros votantes do IGTF, órgão deliberativo e de decisão colegiada, sem poder diretivo (peça 55, p. 4) . 
24.	O procurador defende que o responsável detinha poder específico para convocar o Conselho, presidir as reuniões, expedir normas aprovadas pelo Conselho e indicar membro e Diretor Executivo. Ainda, alega que segundo o art. 8º o associado não responde, tanto solidariamente como subsidiariamente, pelas obrigações sociais contraídas pela entidade. Portanto, repisa que não há nos autos qualquer indício, prova ou mesmo fundamentos da administração fraudulenta, abuso da personalidade jurídica, desvio de finalidade ou confusão patrimonial, que possa ser atribuído à pessoa física do requerido a ensejar em eventual dano ao erário. Reitera que todas as decisões que antecederam ao convênio entabulado foram adotadas de forma coletiva pelo Conselho Gestor do IGTF (peça 55, p. 6) .
25.	Cabe ressaltar, ainda, que o procurador do responsável apresentou Ata de audiência trabalhista que demonstra ter se encerrado, em 2011, o mandato do responsável como Presidente do Conselho Gestor e de todas as atividades do IGTF (peça 55, p. 6) .
Da responsabilidade do Diretor Executivo
26.	O procurador do responsável alega que, de acordo com o art. 14 do Estatuto, a estrutura organizacional do Instituto era composta por Conselho Gestor, Conselho Fiscal e pelo Diretor Executivo. Defende que, diferentemente do Conselho Gestor e do Conselho Fiscal, departamentos internos que adotavam decisões de maneira colegiada, o Diretor Executivo inseria em sua pessoa poderes de direção e supervisão da entidade (art. 27 do Estatuto IGTF) - peça 55, p. 6. 
27.	Cita que, de acordo com a Portaria PRES/CG 001/2001 de 20/12/2001, não resta dúvidas de que, após a indicação feita pelo Conselho Gestor, a Sra. Verbena Medeiros Brito foi nomeada Diretora Executiva, ficando responsável pela administração superior do IGTF, permanecendo na função até 31/7/2009, tendo assumido em nome da convenente todas as responsabilidades inerentes ao cargo que exercia e para o qual foi confiada. Destaca, ainda, que o Diretor Executivo representava ativa e passivamente o Instituto, além de aprovar e contratar convênios, planejar e executar tarefas e ser responsável pela prestação de contas (peça 55, p. 7) . 
Da dispensa da TCE - transcurso do tempo
28.	O procurador do responsável versa sobre o transcurso do tempo envolvendo o respectivo convênio, abordando que em 2005 o órgão convenente enviou o Relatório Técnico de Execução (parcial) , quando formulou pedido de prorrogação de prazo. Alega que a resposta, por parte da Finep, foi dada em 2008, após dois anos do prazo requerido, prorrogando o prazo de Execução Física e Financeira e de Prestação de Contas Final para 23/12/2008 e 21/2/2009, respectivamente. Assim, defende que o conhecimento do procedimento administrativo instaurado ocorreu em abril de 2017 e a notificação formal em agosto de 2017, quando já transcorrido mais de dez anos do suposto dano ao erário e a primeira notificação (peça 55, p. 8-9) . 
29.	Portanto, alega que a falta de diligência necessária por parte da Finep enseja no reconhecimento da dispensabilidade da TCE pelo transcurso do prazo, alegando que o prazo contratual de vigência do convênio já se encontrava expirado, inclusive com relação ao Relatório Técnico de Execução atualizado e pedido de prorrogação de prazo, havendo o órgão concedente comunicado da dilação mais de  dois anos após o requerimento formulado pela convenente, fato este que contribuiu para o descaminho final do projeto (peça 55, p. 9) . 
30.	Por fim, o procurador afirma que o responsável não possuía poderes de gestão, não havendo nos autos conduta lesiva ao erário que lhe possa ser atribuída individualmente e que as decisões eram tomadas pelo Diretor Executivo. Assim pede que seja excluído do polo passivo da TCE, bem como seja dispensada a instauração do procedimento de TCE, por ter transcorrido mais de dez anos entre o suposto dano e a primeira notificação feita (peça 55, p. 10) . 
Alegações de defesa apresentadas pela Sra. Verbena Medeiros Brito (peça 47) 
31.	A Sra. Verbena Brito alega que não era responsável pelas irregularidades apontadas nos autos, sendo apenas Diretora Executiva do Instituto executor dos projetos por um período. Afirma que a citação foi feita para dois corresponsáveis além dela, o Instituto e o Sr. Eduardo Gonçalves, bem como todo o Conselho Gestor, nos termos estatutários, art. 21, VIII (peça 47, p. 1) .  
32.	Menciona que era subordinada hierarquicamente ao Sr. Eduardo Gonçalves, então Presidente do IGTF, tendo se desligado do órgão desde 2009 e retornado à sua cidade de origem, não permanecendo com nenhuma documentação referente aos projetos executados. Diante disso, solicitou dilação do prazo para resposta. Deferido o prazo, a responsável cita que obteve do ex-Presidente do Instituto, o Sr. Eduardo Gonçalves, algumas caixas de documentos, sem sucesso na busca daqueles relacionados à TCE. Informa, ainda, que na oportunidade de seu desligamento os projetos ainda se encontravam em andamento e não finalizada a prestação de contas, ficando tudo a cargo do IGTF (peça 47, p 2) .
33.	A responsável faz um breve resumo da criação do IGTF e sua trajetória, e alega, ainda, que (peça 47, p. 4) : 
Reportando a Notificação que remonta a dados do período da nossa gestão na entidade, onde, o princípio da continuidade administrativa nos impede a criar obstáculos do desenvolvimento administrativo, tais como, a retirada e retenção de documentos no interesse da administração, assim como a sua ocultação em prejuízo de terceiros. 
Por outro lado, situações presentes institucionais e sociais, não podem justificar medida para deslocar possíveis responsabilização a gestores passados, uma vez que, o objeto da notificação está materializado na contratação da obra, e, possíveis irregularidades ocorridas por situações porventura não observadas posteriormente na oportunidade em que o IGTF poderia ter prestado contas das ações. 
Nesse sentido, a atuação do controle gestor do IGTF deveria ter sido concomitante e não histórico, e deveria pautar a vista do princípio da legalidade e seus limites. 
As informações objetivas e materializadas compõem o acervo de arquivo da entidade - IGTF, levantamentos, auditoria, laudos, ofícios e expedientes, que não poderiam em outro local estar, ante a penalização pelo art. 312 do Código Penal, assim como, a ocultação ou supressão prevista no seu art. 305.
34.	Assim, sugere abrir seu sigilo bancário no sentido de demonstrar sua boa-fé, de não locupletamento indevido ou ilícito de verbas públicas. Além disso, faz menção a acórdãos que versam sobre a responsabilidade subjetiva e finaliza com a premissa de que a responsabilidade frente aos Tribunais de Contas é de natureza subjetiva e que a conclusão decorrente é a de que não tendo sido provado nos autos a conduta culposa ou dolosa da Requerente, não há, em regra, responsabilidade da mesma perante o Controle Externo (peça 47, 4-5) . 
35.	Pede, com isso, especialmente considerando o lapso temporal entre os fatos e a data atual, de mais de dez anos, e não tendo nenhum documento sobre o assunto e nem ter ficado responsável pela liquidação e destinos do Instituto, haja vista os projetos ainda estarem em andamento, que seja retirada do polo processual do processo (peça 47, p. 6) . 
Análise
Das alegações apresentadas pelo Sr. Eduardo Gonçalves
36.	Nas preliminares, o procurador do responsável alega que o Sr. Eduardo Gonçalves nunca teria tido a responsabilidade pela execução individual do projeto estipulado no convênio, nem tampouco pela prestação de contas. Defende também que o responsável era apenas o Presidente do Conselho Gestor, nos termos do art. 20 do Estatuto, mas não o Presidente ou Diretor do Instituto e que as decisões eram tomadas por todos os membros do Conselho de forma coletiva. Diante disso, defende que a decisão para a tomada de recursos junto à Finep foi tratada coletivamente pelo Conselho Gestor do IGTF, não sendo ele, como Presidente do Conselho, responsável pelo suposto dano ao erário.
37.	Em consulta ao Estatuto do Instituto, as competências do Conselho Gestor eram as seguintes (peça 2, p. 19) : 
Art. 21 - Compete ao Conselho Gestor: 
I - aprovar ou rejeitar a proposta de cada candidato a sócio, bem como a destituição de associados; 
II - fazer cumprir as finalidades do IGTF; 
III - aprovar a política institucional da entidade, bem como as propostas de parcerias submetidas pelo Diretor Executivo; 
IV - aprovar o orçamento e o programa de investimentos do exercício seguinte e deliberar sobre a prestação de contas do exercício anterior, com base em propostas do Diretor Executivo; 
V - deliberar sobre a escolha do Diretor Executivo, bem como sobre a seleção, designação e dispensa dos membros da estrutura básica da administração da entidade; 
VI - aprovar e dispor acerca da alteração deste ESTATUTO, sendo vedada a extinção de finalidade do IGTF; 
VII - aprovar o Regimento Interno da entidade, que deverá dispor sobre a estrutura, o sistema de gestão, as competências, as funções e respectivas atribuições, dentre outros aspectos da instituição; 
VIII - aprovar as prestações de contas e encaminhar, a entidades parceiras, os devidos relatórios gerenciais e de atividades do IGTF, elaborados pelo Diretor Executivo; 
IX - determinar a contratação de auditoria contábil-financeira externa, para fiscalizar o cumprimento das diretrizes, metas e movimentos econômicos-financeiros da entidade; 
X - autorizar, prévia e expressamente, a aquisição, alienação ou oneração de bens imóveis, a contratação de empréstimos e financiamentos e a prestação de garantias, perante instituição financeira pública ou privada, estabelecida no Brasil ou no exterior; 
XI - definir a forma de aceitação e destituição de associados; 
XII - escolher, na forma definida neste ESTATUTO, e destituir o Diretor Executivo da entidade, seu eventual substituto e, em caso de vacância, eleger novo membro; 
XIII - remeter, ao Ministério Público, procedimento interno em que se apure a responsabilidade de membro da administração da entidade, por crime contra o seu patrimônio. 
§ l - As deliberações relativas à alienação ou à oneração de bens imóveis, prestação de garantias, ao regulamento com os procedimentos disciplinados para contratação de obras, serviços, compras e ao plano de cargos, salários e benefícios, à reforma ou alteração do ESTATUTO e à extinção da entidade serão tomadas por, no mínimo, 2/3 (dois terços) dos membros do Conselho Gestor, em reunião convocada, especificamente, para tais fins.
38.	Enquanto isso, as atribuições do Presidente do Conselho Gestor consistiam em (peça 2, p. 19) : 
Art. 22 - São atribuições do Presidente do Conselho Gestor: 
I - convocar e presidir as reuniões do Conselho;
II - expedir os atos normativos do Conselho Gestor; 
III - indicar, dentre os membros do Conselho, o secretário ad hoc das reuniões, que contará com suporte da administração da entidade. 
IV - indicar o Diretor Executivo e encaminhar o respectivo nome para referendum do Conselho Gestor.
39.	Consta dos autos alteração ocorrida no Estatuto, definindo atribuições mais detalhadas ao Presidente do Conselho Gestor, sobretudo as doas itens XI e XII, que preveem (peça 2, p. 25) : 
XI - propor, ao Conselho Gestor, os regulamentos de recursos humanos, de contratação de pessoal, de obras e serviços, de comprar e alienações e de finanças da entidade; 
XII - aprovar convênios ou contratos de prestação de serviços ou de resultados com pessoas físicas ou jurídicas, desde que seja a solução mais econômica e eficiente para os propósitos da entidade. 
40.	Pois bem. Muito embora não constem dos autos, expressamente, atribuições relativas à execução do convênio por parte do Presidente do Conselho Gestor, o então presidente era o responsável pela aprovação dos convênios, como evidenciado no item XII acima. Inclusive, no documento que celebrou o Convênio 01.04.1035-00, cujas partes foram a Finep e o Instituto de Gestão Tecnológica Farmacêutica, consta sua assinatura como Presidente da entidade (peça 2, p. 41-51) . 
41.	Na sequência, consta documento datado de 23/11/2005, por meio do qual foi enviado Relatório Técnico de Execução Parcial, incluindo, neste, solicitação de prorrogação de prazo para conclusão do projeto. Saliente-se que este documento foi assinado pelo Sr. Eduardo Gonçalves, que, além de Presidente do Conselho Gestor, desempenhava igualmente a função de Coordenador do Convênio, haja vista no fim do relatório constar a informação de que o Sr. Eduardo Gonçalves havia substituído o Sr. Wilker Ribeiro Filho naquela função (peça 2, p. 79) . 
42.	Em 12/6/2009, observa-se documento acostado aos autos, referente ao encaminhamento da prestação de contas final do referido convênio, assinado pelo Sr. Eduardo Gonçalves, como Presidente do Instituto. Ressalte-se que os anexos à prestação de contas enviada, referentes ao plano de trabalho-descrição do objeto, cronograma de execução física e relatório técnico de execução foram assinados pelo próprio Eduardo Gonçalves, bem como pela Sra. Verbena Brito. Desse modo, entende-se que da análise dos elementos contidos nos autos o Sr. Eduardo Gonçalves foi um dos responsáveis pela gestão dos recursos federais recebidos, além da Sra. Verbena Brito e o próprio Instituto. 
43.	E, ainda, como já evidenciado nos relatórios elaborados pelo tomador de contas, houve a impugnação de 100% dos recursos transferidos para a execução do projeto, haja vista não ter sido apresentado o Relatório Técnico Final Operacional, não sendo possível comprovar a existência de nexo causal entre os recursos transferidos e a consecução do objeto pactuado, pois não há elementos probatórios suficientes para comprovar a boa e regular aplicação de recursos públicos por conta de ausência da execução física do ajuste, por parte dos responsáveis arrolados nos autos (peça 2, p. 308) . Desse modo, não cabe acatar as alegações de defesa apresentadas pelo procurador do responsável quanto a este ponto. 
44.	Quanto à dispensa da TCE, pelo transcurso do tempo, consta da Nota Técnica emitida pela Finep que o projeto recebeu seis prorrogações de prazo, sendo a última de 23/12/2008 (execução) e 21/2/2009 (apresentação da prestação de contas) , pelo não aporte de recursos de R$ 280.000,00 para aquisição do diafratômetro, prejudicando a meta 'Implantação do laboratório de análise estrutural de matérias primas através da cristalografia de Raios X'. Além desta meta específica, ficou constatado que as demais não foram atendidas devidamente, consubstanciado pelo Relatório Técnico Final apresentado ter sido considerado incompleto e carente de informações suficientes de forma a dar clareza quanto ao cumprimento do projeto de forma satisfatória (peça 2, p. 117-124) . 
45.	Vale ressaltar, ainda, que durante a fase interna do processo, de 2012 a 2018, foram expedidas diversas notificações aos responsáveis para conhecimento das pendências constatadas, regularização da prestação de contas, devolução dos recursos e instauração da TCE, como se constata na tabela presente à peça 2, p. 401-404. Após as devidas notificações por meio das quais foi dada aos responsáveis a oportunidade de se manifestarem com relação às irregularidades, observou-se que não houve manifestação sobre seus conteúdos por parte dos responsáveis arrolados nos autos (peça 2, p. 405) . 
46.	Nesse contexto, como já abordado no item 14 da presente instrução, verificou-se que não houve o transcurso de mais de dez anos desde o fato gerador (data da apresentação da prestação de contas final) sem que tenha havido a notificação do responsável pela autoridade administrativa federal competente (art. 6º, inciso II, c/c art. 19, da IN/TCU 71/2012, modificada pela IN/TCU 76/2016) , conforme demonstrado na tabela à peça 6, p. 2. Portanto, igualmente não cabe acatar as alegações de defesa apresentadas quanto a este ponto.
47.	Por fim, diante dos elementos contidos nos autos, considera-se responsável o Sr. Eduardo Gonçalves pela ausência de apresentação do Relatório Técnico Final, considerado incompleto e insuficiente quanto ao cumprimento do projeto delineado, não tendo sido suas alegações de defesa possíveis de elidir as irregularidades constatadas.
48.		Salienta-se que a data de interrupção do prazo prescricional da pretensão punitiva do TCU é a do ato que ordenou a citação, a audiência ou a oitiva da parte, não a data da efetivação da comunicação (Acórdão 1638/2017-TCU-Segunda Câmara, Relator José Mucio) . Assim, de acordo com a jurisprudência, em se tratando de obrigação de fazer, a prescrição se inicia no dia imediato ao término do prazo daquela obrigação. No presente caso, a obrigação de fazer era a entrega do relatório técnico final e o prazo limite era o da prestação de contas. Assim, se o convênio vigorou até fevereiro de 2009, data limite para apresentação da prestação de contas e a autorização da citação ocorreu em outubro de 2018, não se passaram dez anos e, portanto, não se tem configurada a prescrição da pretensão punitiva.
Análise
Das alegações apresentadas pela Sra. Verbena Medeiros Brito
49.	Em suma, a Sra. Verbena Brito alega que não era responsável pelas irregularidades apontadas nos autos, sendo apenas Diretora Executiva do órgão executor dos projetos por um período. Além disso, defende que na oportunidade de seu desligamento os projetos ainda se encontravam em andamento e não finalizada a prestação de contas. 
50.	Conforme consta dos autos, a Sra. Verbena Brito foi nomeada Diretora Executiva por meio da Portaria PRES/CG 001/2001, ficando responsável pela administração superior do IGTF. De acordo com o Estatuto do Instituto, suas competências eram as seguintes (peça 2, p. 20) : 
Art. 27 -Compete ao Diretor Executivo: 
I - planejar, dirigir e supervisionar todos os serviços e atividades da entidade; 
II - propor, ao Conselho Gestor, a política institucional da entidade; 
III - estabelecer as diretrizes e metas para cada exercício; 
IV - elaborar o plano de trabalho da entidade, para cada exercício; 
V - propor, ao Conselho Gestor, a política de pessoal, a remuneração e os benefícios dos empregados da entidade e, no tocante ao Diretor Executivo, sua política e benefícios; 
VI - propor, ao Conselho Gestor, o orçamento para o exercício seguinte e a prestação de contas do exercício anterior; 
VII - propor, ao Conselho Gestor, o Regimento Interno da entidade, bem como suas posteriores alterações e reformas; 
VIII - deliberar sobre a abertura ou extinção de escritórios de representação da entidade; 
IX - planejar e executar as atividades do IGTF, segundo a política institucional fixada, observadas as diretrizes, as metas, a orientação e o Plano de Trabalho aprovados, anualmente pelo Conselho Gestor; 
X - propor ao Conselho Gestor, os regulamentos de Recursos Humanos, de contratações de pessoal; de obras e serviços, de compras e alienações e de finanças da entidade; 
XI - elaborar o Relatório Anual das Atividades da entidade e a sua prestação de contas; 
XII - contratar serviços especializados, dentro das dotações orçamentárias; 
XIII - promover estudos e pesquisas de natureza técnica, administrativa e gerencial, para dar suporte às propostas submetidas ao Conselho Gestor; 
XIV - aprovar convênios ou contratos de prestação de serviços ou de resultados com pessoas físicas ou jurídicas, desde que seja a solução mais econômica e eficiente para os propósitos da entidade;
XV - praticar os demais atos de gestão necessários à consecução das finalidades do IGTF. 
§ 1º - O Diretor Executivo representa o IGTF, ativa e passivamente, em juízo ou fora dele, podendo constituir procuradores, mandatários ou prepostos com fins específicos. 
§ 2º - Poderá, o Diretor Executivo, decidir, ad referendum do Conselho Gestor, matéria que, dado o caráter de urgência, não possa aguardar a reunião seguinte. 
51.	Pelo que se depreende das atribuições descritas acima, observa-se que a responsável detinha atribuições de extrema responsabilidade junto à entidade e que, ao longo do tempo de vigência do convênio, assumiu em nome da convenente as responsabilidades inerentes ao cargo que exercia e para o qual foi confiada. Destaca-se, como evidenciado no § 1º, que o Diretor Executivo representava ativa e passivamente o IGTF, além de aprovar e contratar convênios, planejar e executar tarefas, executar atos de gestão e ser responsável pela prestação de contas. Desse modo, não é possível acatar as alegações de defesa apresentadas pela Sra. Verbena Brito no sentido de que não era responsável pelas irregularidades constatadas, justamente relacionadas ao seu oficio como Diretora Executiva do respectivo Instituto.   
52.	Consta a informação de que a Sra. Verbena Brito foi destituída do cargo de Diretor Executivo em 31/7/2009 (peça 55, p. 7) , portanto, após o fim do prazo para execução física do projeto (23/12/2008) bem como para a apresentação da prestação de contas final (21/2/2009) . Cabe salientar, ainda, que a apresentação da prestação de contas foi efetuada em 16/6/2009 (peça 2, p. 86) , assinada pelo Sr. Eduardo Gonçalves e elaborada pela Sra. Verbena Brito, em conjunto com o Sr. Eduardo Gonçalves, conforme consta das peças anexas ao ofício de envio da referida prestação (peça 2, p. 87-91) . Portanto, igualmente não procedem os argumentos apresentados pela responsável. 
53.	Não procede a alegação de que não tenha sido possível obter documentação atinente ao convênio sob análise, haja vista os documentos estarem nos autos, sobretudo aqueles relativos à prestação de contas. Ademais, para comprovar a boa e regular aplicação de recursos públicos transferidos por força de convênios celebrados com a União, não basta a simples apresentação da prestação de contas do ajuste. É imprescindível que o responsável evidencie, por meio de documentos idôneos, que o objeto do convênio foi efetivamente executado com os valores recebidos. Tal evidenciação só se dá mediante inequívoca comprovação da existência de nexo de causalidade entre a fonte de receita e os gastos para consecução do objeto previsto. Assim, é imperioso que, com os documentos apresentados com vistas a comprovar o bom emprego dos valores públicos, seja possível constatar que eles foram efetivamente utilizados no objeto pactuado, de acordo com os normativos legais e regulamentares vigentes (Acórdão 6098/2017-TCU-Primeira Câmara, Ministro-Relator Benjamim Zymler) . 
54.	Desse modo, restou evidenciado nos autos que tanto a Sra. Verbena Brito como o Sr. Eduardo Gonçalves não lograram êxito em apresentar o Relatório Técnico Final completo, demonstrando-se carente de informações que pudessem dar clareza quanto ao cumprimento do objeto de forma satisfatória. 
55.	Portanto, com base na Súmula 286 do Tribunal de Contas da União - TCU que determina a responsabilização da pessoa jurídica destinatária de transferências voluntárias federais e de seus administradores pelos danos causados ao erário na aplicação desses recursos, nos artigos 26 e 27 do Estatuto do IGTF de 30/03/2001, nos artigos 22 e 27 do Estatuto do IGTF de 29/03/2005 (peça 2, p. 19-20) , na Portaria PRES/CG 001/2001 de 20/12/2001 (peça 2, p. 28) , na Portaria PRES/CG 01/2003 de 15/09/2003 (peça 2, p. 32) , no Formulário de Dados Cadastrais (peça 2, p. 38-40) e no Termo do Convênio (peça 2, p. 41-52) , foram identificados como agentes responsáveis pela ocorrência das irregularidades apontadas pelo Departamento de Prestação de Contas, além do Instituto de Gestão Tecnológica Farmacêutica - IGTF, as pessoas físicas que ocuparam os cargos de Presidente do referido Instituto e Coordenador do Projeto, o Sr. Eduardo Gonçalves, e de Diretora Executiva e Ordenadora de Despesas, a Sra. Verbena Brito, a partir da data de início de vigência do convênio até a data de apresentação da prestação de contas final (de 23/12/2004 a 21/02/2009) .
56.	Assim sendo, diante dos elementos contidos nos autos, considera-se responsável a Sra. Verbena Medeiros Brito pela ausência de apresentação do Relatório Técnico Final, considerado incompleto e insuficiente quanto ao cumprimento do projeto delineado, não tendo sido suas alegações de defesa possíveis de elidir as irregularidades constatadas.
57.	Salienta-se que a data de interrupção do prazo prescricional da pretensão punitiva do TCU é a do ato que ordenou a citação, a audiência ou a oitiva da parte, não a data da efetivação da comunicação (Acórdão 1638/2017-TCU-Segunda Câmara, Relator José Mucio) . Assim, de acordo com a jurisprudência, em se tratando de obrigação de fazer, a prescrição se inicia no dia imediato ao término do prazo daquela obrigação. No presente caso, a obrigação de fazer era a entrega do relatório técnico final e o prazo limite era o da prestação de contas. Assim, se o convênio vigorou até fevereiro de 2009, data limite para apresentação da prestação de contas e a autorização da citação ocorreu em outubro de 2018, não se passaram dez anos e, portanto, não se tem configurada a prescrição da pretensão punitiva.
Análise quanto ao responsável revel
58.	O Instituto de Gestão Tecnológica Farmacêutica - IGTF não apresentou resposta, sendo considerado revel para todos os efeitos processuais. Entretanto, o procurador do Sr. Eduardo Gonçalves apresentou Ata de Audiência trabalhista por meio da qual foi demonstrado que o seu mandato se encerrou em novembro de 2011, não tendo sido realizadas novas eleições, vindo o Instituto a permanecer sem gestão. Por outro lado, em consulta à base de dados da Receita Federal, observa-se que sua situação cadastral consta como ativa e sendo o Sr. Eduardo Gonçalves ainda Presidente da entidade. 
59.	Desse modo, o Instituto de Gestão Tecnológica Farmacêutica - IGTF é considerado igualmente responsável pela ausência de apresentação do Relatório Técnico Final completo, demonstrando-se carente de informações que pudessem dar clareza quanto ao cumprimento do objeto de forma satisfatória, gerando prejuízo ao erário.   
60.	Nos processos do TCU, a revelia não leva à presunção de que seriam verdadeiras todas as imputações levantadas contra os responsáveis, diferentemente do que ocorre no processo civil, em que a revelia do réu opera a presunção da verdade dos fatos narrados pelo autor. Dessa forma, a avaliação da responsabilidade do agente não pode prescindir da prova existente no processo ou para ele carreada.
61.	Ao não apresentar sua defesa, o responsável deixou de produzir prova da regular aplicação dos recursos sob suas responsabilidades, em afronta às normas que impõem aos gestores públicos a obrigação legal de, sempre que demandados pelos órgãos de controle, apresentar os documentos que demonstrem a correta utilização das verbas públicas, a exemplo do contido no art. 93 do Decreto-Lei 200/67: 'Quem quer que utilize dinheiros públicos terá de justificar seu bom e regular emprego na conformidade das leis, regulamentos e normas emanadas das autoridades administrativas competentes.'
62.	Mesmo as alegações de defesa não sendo apresentadas, considerando o princípio da verdade real que rege esta Corte, procurou-se buscar, em manifestações dos responsáveis na fase interna desta Tomada de Contas Especial, se havia algum argumento que pudesse ser aproveitado a seu favor. No entanto, os elementos constantes da fase interna não lograram afastar as irregularidades a eles atribuídas, haja vista a demonstração de seu envolvimento nas irregularidades conforme consta do Relatório de TCE com base na Súmula 286 do Tribunal de Contas da União - TCU.
CONCLUSÃO
63.	Como já comentado no decorrer da presente instrução, as respostas foram apresentadas pelo Sr. Eduardo Gonçalves e pela Sra. Verbena Brito. O Instituto de Gestão Tecnológica Farmacêutica - IGTF não apresentou resposta, sendo considerado revel para todos os efeitos processuais. 
64.	Os responsáveis que apresentaram suas alegações de defesa tiveram suas respostas analisadas, cujas conclusões encontram-se evidenciadas nos respectivos itens, de cuja análise se entendendo que as argumentações de defesa apresentadas não merecem ser acatadas, por não terem sido suficientes no sentido de elidir as irregularidades suscitadas e a eles atribuídas.
65.	Ademais, não se vislumbra a existência de boa-fé ou excludentes de responsabilidades na conduta dos responsáveis. Portanto, propõe-se que sejam julgadas irregulares as suas contas, bem como sejam condenados em débito e aplicada a multa prevista no art. 57 prevista na Lei 8.443/1992. 
PROPOSTA DE ENCAMINHAMENTO
66.	Diante do exposto, submetem-se os presentes autos à consideração superior, propondo-se: 
	a) considerar revel, para todos os efeitos, o Instituto de Gestão Tecnológica Farmacêutica - IGTF (CNPJ 04.527.054/0001-60) , dando-se prosseguimento ao processo, com fundamento no art. 12, § 3º da Lei 8.443/1992;
	b) não acatar as alegações de defesa apresentadas pelo Sr. Eduardo Gonçalves (CPF XXX.355.146-XX) e pela Sra. Verbena Medeiros Brito (CPF XXX.408.361-XX) , por não terem sido suficientes para elidir as irregularidades constatadas;
	c)  julgar irregulares, nos termos dos arts. 1º, inciso I, 16, inciso III, alínea 'c', da Lei 8.443/1992 c/c os arts. 19 e 23, inciso III, da mesma Lei, e com os arts. 1º, inciso I, 209, III, 210 e 214, inciso III, do Regimento Interno, as contas do Sr. Eduardo Gonçalves (CPF XXX.355.146-XX) , da Sra. Verbena Medeiros Brito (CPF XXX.408.361-XX) e do Instituto de Gestão Tecnológica Farmacêutica - IGTF (CNPJ 04.527.054/0001-60) , condenando-os, solidariamente, ao pagamento das quantias a seguir especificadas, atualizadas monetariamente e acrescidas dos juros de mora, calculados a partir das datas discriminadas até a efetiva quitação do débito, fixando-lhes o prazo de 15 (quinze) dias para que comprovem, perante o Tribunal, o recolhimento das referidas quantias aos cofres da Financiadora de Estudos e Projetos - FINEP, nos termos do art. 23, inciso III, alínea 'a', da citada Lei c/c o art. 214, inciso III, alínea 'a', do Regimento Interno, abatendo-se, na oportunidade, quantia (s) eventualmente ressarcida (s) :
c.1) Irregularidade: Apresentação incompleta e insuficiente do Relatório Técnico Final, referente ao Convênio 01.04.1035.00, que teve por objeto a execução do Projeto 'Qualidade na Cadeia de Fármacos e Medicamentos', impossibilitando a comprovação do cumprimento do objeto e dos objetivos previstos no Convênio;
	VALOR ORIGINAL (R$) 
	DATA DA OCORRÊNCIA

	519.935,00
	29/12/2004

                         Valor atualizado até 5/8/2020: R$ 1.164.342,44
		d) 	aplicar aos Srs. Eduardo Gonçalves (CPF XXX.355.146-XX) , Verbena Medeiros Brito (CPF XXX.408.361-XX e ao Instituto de Gestão Tecnológica Farmacêutica - IGTF (CNPJ 04.527.054/0001-60) , individualmente, a multa prevista no art. 57, inciso II da Lei 8.443/1992 c/c o art. 267 do RI/TCU, fixando-lhes o prazo de 15 (quinze) dias, a contar das notificações, para que comprovem, perante o Tribunal (art. 214, inciso III, alínea 'a', do Regimento Interno) , o recolhimento das dívidas ao Tesouro Nacional, atualizadas monetariamente desde a data do acórdão que vier a ser proferido até a dos efetivos recolhimentos, se forem pagas após o vencimento, na forma da legislação em vigor;
	e) autorizar, desde logo, a cobrança judicial das dívidas, nos termos do art. 28, inciso II, da Lei nº 8.443/1992, caso não atendidas as notificações;
	f) autorizar, desde logo, com fundamento no art. 26 da Lei 8.443/1992 c/c o art. 217 do Regimento Interno do TCU, caso seja do interesse dos responsáveis, o parcelamento da (s) dívida (s) em até 36 parcelas, incidindo, sobre cada uma, os encargos legais devidos, sem prejuízo de alertá-lo de que, caso opte por essa forma de pagamento, a falta de comprovação do recolhimento de qualquer parcela implicará o vencimento antecipado do saldo devedor, nos termos do art. 26, parágrafo único, e 59, da Lei 8.443/1992 c/c o art. 217, § 2º, do Regimento Interno do TCU;
		g) encaminhar cópia da deliberação que vier a ser proferida à Financiadora de Estudos e Projetos - FINEP para conhecimento e ao Procurador-Chefe da Procuradoria da República no Estado de Goiás, nos termos do § 3º do art. 16 da Lei 8.443/1992 c/c o § 7º do art. 209 do Regimento Interno do TCU, para adoção das medidas que entender cabíveis, informando-lhe que o inteiro teor da deliberação pode ser consultado no endereço www.tcu.gov.br/acordaos."
	É o relatório.

8.1. Renato Rodrigues Carvalho (21.414/OAB-GO), representando Eduardo Goncalves  
8.2. Celma Mendonca Milhomem Jardim (1.486/OAB-TO), representando Verbena Medeiros Brito

Procurador Rodrigo Medeiros de Lima

TOMADA DE CONTAS ESPECIAL. CONVÊNIO. EXECUÇÃO DO PROJETO "QUALIDADE NA CADEIA DE FÁRMACOS E MEDICAMENTOS". NÃO COMPROVAÇÃO DO CUMPRIMENTO DOS OBJETIVOS PREVISTOS. REVELIA DE UM DOS RESPONSÁVEIS. CONTAS IRREGULARES. DÉBITO. MULTA.

TOMADA DE CONTAS ESPECIAL (TCE)

Secretaria de Controle Externo de Tomada de Contas Especial (SecexTCE)

Em exame tomada de contas especial instaurada pela Financiadora de Estudos e Projetos (Finep) em razão de irregularidades na execução do Convênio 01.04.1035.00, por meio do qual foram repassados recursos ao Instituto de Gestão Tecnológica e Farmacêutica (IGTF) para a execução do Projeto "Qualidade na Cadeia de Fármacos e Medicamentos". O projeto tinha como metas físicas implantar um laboratório de metrologia, implantar um laboratório de análise estrutural de matérias primas através da cristalografia de raios X, realizar o treinamento de equipes para atuar nos laboratórios e promover a gestão dos laboratórios.
2. No âmbito desta Corte, foram solidariamente citados o IGTF, seu Presidente Eduardo Gonçalves e sua Diretora Executiva Verbena Medeiros Brito, por apresentarem o Relatório Técnico Final referente ao ajuste em questão "contendo informações incompletas e insuficientes para comprovar o cumprimento do objeto e dos objetivos previstos no Convênio 01.04.1035.00".
3. Apenas Eduardo Gonçalves e Verbena Medeiros Brito apresentaram defesa. O IGTF, apesar de devidamente citado, não compareceu aos autos, devendo ser considerado revel.
4. Eduardo Gonçalves, por meio de seu representante, alegou, em síntese, que:
a) nunca teve a responsabilidade pela execução individual do projeto nem pela prestação de contas;
b) era presidente do Conselho Gestor, mas não presidente ou diretor do Instituto e as decisões eram tomadas pelos membros do Conselho de forma coletiva. Desse modo, não seria responsável pelo dano ao erário;
c) de acordo com o Estatuto do IGTF, o Diretor Executivo detinha poderes de direção e representação da entidade. Essa função foi exercida por Verbena Medeiros Brito de 20/12/2001 até 31/7/2009, cabendo a ela aprovar e contratar convênios, planejar e executar tarefas e se responsabilizar pela prestação de contas;
d) ocorreu falta de diligência da Finep pelo transcurso de prazo, pois só teve conhecimento do procedimento administrativo em agosto de 2017, quando já havia transcorrido mais de dez anos do suposto dano ao erário, o que enseja o reconhecimento da dispensabilidade dessa TCE.
5. Como demonstrou a SecexTCE, essas alegações devem ser rejeitadas, pois:
a) embora não constem dos autos, expressamente, atribuições relativas à execução do convênio por parte do presidente do Conselho Gestor, este era responsável pela aprovação dos convênios, conforme item XII do Estatuto;
b) documento datado de 23/11/2005, por meio do qual foi enviado Relatório Técnico de Execução Parcial, incluindo solicitação para prorrogação de prazo para conclusão do projeto, foi assinado por Eduardo Gonçalves;
c) em 12/6/2009, documento relativo à prestação de contas final do referido convênio foi assinado por Eduardo Gonçalves, na condição de presidente do instituto. Os anexos à prestação de contas foram assinados por Eduardo Gonçalves, bem como por Verbena Brito;
d) desse modo, evidencia-se que Eduardo Gonçalves foi um dos responsáveis pela gestão dos recursos federais recebidos;
e) quanto à dispensa da TCE, pelo transcurso de tempo, durante a fase interna do processo, de 2012 a 2018, foram expedidas diversas notificações aos responsáveis para conhecimento das pendências constatadas, regularização da prestação de contas, devolução dos recursos e instalação da TCE, sem qualquer manifestação por parte deles. Desse modo, não transcorreu prazo superior a dez anos, contados a partir da data de apresentação da prestação de contas (16/6/2009) sem que tenha ocorrido a notificação dos responsáveis. 
6. Já Verbena Medeiros Brito alegou, resumidamente, que:
a) não era responsável pelas irregularidades apontadas nos autos;
b) era subordinada a Eduardo Gonçalves, então presidente do IGTF, tendo se desligado do órgão em 2009;
c) não tendo sido provada nos autos sua conduta culposa ou dolosa, não há responsabilidade sua perante o controle externo;
d) dado o longo tempo decorrido desde os fatos, não dispondo mais de documentos nem tendo sido responsável pelos destinos do Instituto, solicita sua retirada do polo passivo do processo.
7. Tais argumentos foram analisados e refutados pela SecexTCE, haja vista que:
a)  conforme o Estatuto do IGTF, competia ao Diretor Executivo planejar, dirigir e supervisionar todos os serviços e atividades da entidade, bem como aprovar convênios e praticar dos demais atos de gestão necessários à consecução das finalidades do IGTF;
b) a responsável permaneceu no cargo até 31/7/2009, portanto, até depois do prazo para execução física do projeto (23/12/2008) , bem como para apresentação da prestação de contas final (21/2/2009) ;
c) embora tenha sido instada pela Finep inúmeras vezes, desde 2012, a regularizar a prestação de contas apresentada, a responsável não o fez, sendo descabido alegar agora que o longo tempo decorrido a impediu de cumprir suas obrigações.
8. Manifesto minha concordância com a análise empreendida pela SecexTCE, cujos fundamentos incorporo a estas razões de decidir, acrescentando os seguintes comentários.
9. Sobre o cargo ocupado por Eduardo Gonçalves, verifico que ele foi o signatário do convênio na condição de presidente do IGTF, no dia 23/12/2004 (peça 2, p. 51) e assinou a prestação de contas final, igualmente como presidente do instituto (peça 2, p. 86) . Mais importante que o cargo exercido por esse gestor, porém, é o fato de que ele participou ativamente da gestão do convênio, inclusive na função de Coordenador, em substituição a Wilker Ribeiro Filho, conforme consta do Relatório Técnico de Execução Parcial (peça 2, p. 79) . Além disso, os diversos anexos à prestação de contas (peça 2, p. 97 a 116) são assinados conjuntamente por Eduardo Gonçalves e Verbena Brito. Sobre esta última responsável, destaco que exercia função de destaque e relevância no IGTF, e que entre suas atribuições como diretora executiva encontravam-se aprovar e contratar convênios e executar os atos de gestão necessários ao atingimento das finalidades da entidade, tendo, assim, participação direta nas irregularidades tratadas neste processo.
10. Lembro, ademais, que os responsáveis foram citados em razão da incompletude do relatório técnico referente ao Convênio 01.04.1035.00, cujas lacunas impossibilitaram comprovar o cumprimento de seu objeto. A esse respeito é muito eloquente a Nota Técnica da Finep, com data de 28/6/2012 (peça 2, p. 117 a 126) , segundo a qual, o documento é "incompleto e pobre de informações que possam dotar-nos de clareza quanto ao cumprimento do presente projeto satisfatoriamente ou não" (peça 2, p. 124) . Indicou, ainda, as seguintes fragilidades no mencionado relatório (peça 2, pp 124 e 125) :
a) "não há comprovação do aporte de R$ 280.000,00 aportados pela Secretaria de Estado de Ciência e Tecnologia de Goiás, conforme afirmado pelo Sr. Marcello Pereira de Rezende, interinamente respondendo como Chefe de Gabinete do Secretário de Estado de Ciência e Tecnologia de Goiás, Dr. Mauro Netto Faiad, e de que os recursos para a aquisição do diafratômetro haviam sido aprovados e publicado no Diário Oficial de Goiás de 28/12/2009 e liberado em 4/1/2010, ou seja, ainda na gestão do Secretário Joel de Sant'anna Braga Filho";
b) "não há evidências de implantação do laboratório de análise estrutural de matérias primas através da cristalografia de raios X";
c) "não há credenciamento do Laboratório de Metrologia junto ao Inmetro, ou o processo de credenciamento é inexistente, embora o folder do IGTF informe que presta diversos serviços de calibra (massa, tempo, termometria, pressão, volumetria, analítica e rotação) ".
11. Ante as deficiências encontradas no Relatório Técnico Final, que era parte integrante da prestação de contas, a Finep solicitou ao IGTF, por diversas vezes, seu reenvio, a fim de que fossem apresentados todos os desenvolvimentos previstos no Plano de Trabalho, mas não obteve resposta. Além disso, notificou a instituição colaboradora do projeto, a Universidade Estadual de Goiás (UEG) , para que se manifestasse sobre o desenvolvimento das atividades previstas. Em resposta, a UEG informou que "não participou efetivamente em nenhuma atividade prevista no Plano de Trabalho do convênio em tela, uma vez que os equipamentos não foram adquiridos pela convenente, impossibilitando qualquer ação prática da Universidade" (peça 2, p. 399) .
12. Quanto ao IGTF, que foi revel, as alegações de defesa apresentadas pelos demais responsáveis não o socorrem, uma vez que, como visto, se mostraram insuficientes para afastar as irregularidades aqui tratadas. 
13. Passo agora a examinar a possível ocorrência de prescrição. A pretensão punitiva do TCU, conforme Acórdão 1441/2016-TCU-Plenário, Relator Min. Benjamin Zymler, que uniformizou a jurisprudência acerca dessa questão, subordina-se ao prazo geral de prescrição indicado no art. 205 do Código Civil, que é de dez anos, contado da data de ocorrência da irregularidade sancionada, nos termos do art. 189 do Código Civil, sendo este prazo interrompido pelo ato que ordenar a citação, a audiência ou a oitiva dos responsáveis.
14. No caso em exame, não ocorreu a prescrição da pretensão punitiva, uma vez que a data limite para apresentação da prestação de contas era 21/2/2009, e o ato de ordenação da citação é de 2/10/2018.
15. Quanto à pretensão ressarcitória, em razão da decisão proferida pelo Supremo Tribunal Federal no RE 636.886, no sentido de considerar "prescritível a pretensão de ressarcimento ao erário fundada em decisão de Tribunal de Contas" (Tema 899) , registro que, por não ser possível extrapolar os parâmetros normativos empregados pelo STF para solução do problema enfrentado no RE 636.886, e dada a imprescindibilidade da fixação definitiva de orientações acerca da aplicação do Tema 899, o que só acontecerá com o julgamento dos embargos de declaração opostos naquele Extraordinário, inclino-me, até que isso ocorra, a manter a interpretação adotada pela Corte Suprema, em 2008, no Mandado de Segurança - MS 26.210,  oportunidade em que foi fixada tese da imprescritibilidade das ações de ressarcimento ao erário, e na Súmula TCU 282, cujo conteúdo é no mesmo sentido.
16. Desse modo, ante a impossibilidade de se comprovar o cumprimento dos objetivos previstos no Convênio 01.04.1035.00, o que enseja a impugnação da totalidade dos recursos repassados, cabe julgar irregulares as contas do IGTF, de Eduardo Gonçalves e de Verbena Medeiros Brito, condenando-os solidariamente ao recolhimento do débito apurado, com aplicação da multa prevista no art. 57 da Lei 8.443/1992, para a qual estabeleço o valor de R$ 50.000,00 (cinquenta mil reais) .
Ante o exposto, acompanho os pareceres da unidade técnica e do MPTCU, e voto no sentido de que o Tribunal adote o acórdão que ora submeto à deliberação deste Colegiado.
TCU, Sala das Sessões, em 27 de julho de 2021.
JORGE OLIVEIRA 
Relator